【裁判字號】    97,易,3869
【裁判日期】    980407
【裁判案由】    違反商標法
【裁判全文】
臺灣臺中地方法院刑事判決              97年度易字第3869號
公  訴  人  臺灣臺中地方法院檢察署檢察官
被      告  乙○○
                    應受送達處.
選任辯護人  賴淑惠律師
上列被告因違反商標法案件，經檢察官提起公訴（97年度偵字第
21556號)，本院判決如下：
    主  文
乙○○無罪。
    理  由
一、公訴意旨略以：被告乙○○是址設臺中縣大甲鎮○○路○段
    876之1號「佳潮有限公司」（下稱「佳潮公司」）之負責人
    ，明知「潮港城及圖」之商標圖樣，係佰歲食品股份有限公
    司（下稱「佰歲公司」），於民國78年12月19日，向我國經
    濟部智慧財產局申請註冊，商標權專用期間為79年7月16日
    起至99年7月15日，並取得指定使用於餐廳、飲食店等商品
    或服務之商標權，現由告訴人阿鎮餐廳即李春享有商標權，
    仍在商標期限內。乙○○明知上開「潮港城及圖」是他人享
    有商標權，未經上揭商標權人之同意或授權，不得於同一商
    品或服務，使用上開「潮港城及圖」商標，竟自97年5月17
    日前某日，在臺中縣大甲鎮○○路○段876之1號豎立印有「
    潮港城及圖」之大型看板，並印製「潮港城及圖」之價目表
    、發票、名片、免洗筷、餐巾紙、打火機及原子筆等，供不
    特定之客人使用；且於hinet.net刊登有「潮港城及圖」潮
    港城海鮮樓廣告網頁，供不特定之客人上網瀏覽，以此方式
    侵害告訴人阿鎮餐廳即李春之上開商標權。因認被告乙○○
    涉犯商標法第81條第1款之侵害他人商標權罪嫌。
二、按犯罪事實應依證據認定之，無證據不得認定犯罪事實，又
    不能證明被告犯罪者，應諭知無罪之判決，刑事訴訟法第15
    4條第2項及第301條第1項分別定有明文。次按刑事訴訟法上
    所謂認定犯罪事實之證據，係指足以認定被告確有犯罪行為
    之積極證據而言；如未能發現相當證據或證據不足以證明，
    自不能以推測或擬制之方法，以為裁判基礎（最高法院29年
    上字第3105號、40年台上字第86號判例參照）。再告訴人之
    告訴，係以使被告受刑事訴追為目的，是其陳述是否與事實
    相符，仍應調查其他證據以資審認（最高法院52年台上字第
    1300號判例參照）；又認定犯罪事實所憑之證據，雖不以直
    接證據為限，間接證據亦包括在內；然而無論直接或間接證
    據，其為訴訟上之證明，須於通常一般之人均不致有所懷疑
    ，而得確信其為真實之程度者，始得據為有罪之認定，倘其
    證明尚未達到此一程度，而有合理之懷疑存在時，致使無從
    形成有罪之確信，根據罪證有疑，利於被告之證據法則，即
    不得據為不利被告之認定（最高法院76年度台上字第4986號
    號判例參照）。又檢察官就被告犯罪事實，應負舉證責任，
    並指出證明之方法，刑事訴訟法第161條第1項定有明文，因
    此，檢察官對於起訴之犯罪事實，應負提出證據及說服之實
    質舉證責任。倘其所提出之證據，不足為被告有罪之積極證
    明，或其指出證明之方法，無從說服法院以形成被告有罪之
    心證，基於無罪推定之原則，自應為被告無罪判決之諭知（
    最高法院92年台上字第128號判例參照）。
三、本件公訴人認被告乙○○涉犯上開罪嫌，無非以告訴人阿鎮
    餐廳即李春之指訴及上開「潮港城及圖」之商標權人確為告
    訴人，有經濟部智慧財產局函及其檢附之商標註冊資料等在
    卷可稽為其主要論據。訊據被告對於起訴書所載使用「潮港
    城及圖」之商標圖樣經營「潮港城」餐廳乙情固不爭執，惟
    堅詞否認有何違反商標法之犯行，辯稱：臺中縣大甲鎮○○
    路○段876之1號，原係「佰歲公司」於78年12月19日申請註
    冊「潮港城及圖」之商標圖樣，於79年1月21日在上址營業
    經營「潮港城」餐廳，嗣「佰歲公司」營運不佳，於79年12
    月22日解散登記，前址之「潮港城」餐廳授權由「佰歲公司
    」股東葉啟忠營運及後續出租事宜，80年3月由被告之合夥
    團隊（先成立醴躍股份有限公司，後改組為錦輝股份有限公
    司，於95年3月31日再改組為佳潮有限公司，並由被告登記
    為負責人）向葉啟忠、丁○○○夫妻承租前址之「潮港城」
    餐廳（租賃契約由房地所有權人致勵工業股份有限公司負責
    人丁○○○為出租人）含全部設備及「潮港城及圖」之商標
    權，且出租人設定條件之一係不得更改「潮港城」餐廳店名
    ，是被告客觀上並無未得商標權人同意，於同一商品使用相
    同之註冊商標之行為，主觀上亦認為係得商標權利人所授權
    使用，無侵害商標權之認識及故意。又「佰歲公司」解散後
    ，其清算人甲○○未曾同意移轉「潮港城及圖」之商標予任
    何人，是88年5月5日由潮港城股份有限公司（下稱「潮港城
    公司」）向經濟部智慧財產局申請之商標權移轉登記是否真
    實即有疑義？故「佰歲公司」如未與「潮港城公司」有讓與
    合意之移轉行為，縱經登記，「潮港城公司」亦無因登記而
    取得該商標權，自無日後再合法移轉與阿鎮餐廳即丁英仙、
    又再移轉予阿鎮餐廳即李春之餘地，是告訴人恐非實質商標
    權人等語（詳見歷次答辯狀）。
四、按行為非出於故意或過失者，不罰。過失行為之處罰，以有
    特別規定者，為限。刑法第12條定有明文。而商標法第81條
    第1款之罪，並無過失犯之處罰規定，自應以故意侵犯他人
    之商標權為要件，故若行為人欠缺侵害他人商標權之故意，
    或未侵犯他人之商標權，均無從以該罪相繩。又商標權之移
    轉，應向商標專責機關登記；未經登記者，不得對抗第三人
    。商標法第35條定有明文，是商標權之移轉登記為對抗要件
    ，並無絕對效力，如經第三人舉證證明並無實質權利移轉之
    事實，自無從僅以形式上之登記，據以對抗該第三人。經查
    ：
(一)、「潮港城及圖」之商標圖樣，是由「佰歲公司」於民國78
    年12月19日，向我國經濟部智慧財產局申請註冊，並於79年
    7月16日註冊取得指定使用於餐廳、飲食店等商品或服務之
    商標權。後來該商標權根據經濟部智慧財產局之歷次移轉登
    記資料顯示，曾於89年6月1日公告移轉予「潮港城公司」，
    再於94年9月1日公告移轉予阿鎮餐廳即丁英仙，再於97年8
    月16日公告移轉予告訴人阿鎮餐廳即李春，此有本院依職權
    函查之經濟部智慧財產局回函及其檢附之該商標權歷次移轉
    登記資料一份（見本院卷第108頁以下）及告訴人提出之商
    標檢索資料一份在卷可稽（見偵他卷第11頁以下）。又「佰
    歲公司」於78年11月15日設立登記，嗣後決議解散並選任董
    事長甲○○為清算人，於79年12月22日為解散登記，迄今未
    完成清算程序，此亦有本院依職權函查之經濟部中部辦公室
    回函及其檢附之「佰歲公司」變更登記表、股東名冊等資料
    （見本院卷第54頁以下），及本院查無「佰歲公司」清算申
    請資料之本院院內查詢表各一份（見本院卷第98頁、第103
    頁）在卷可稽；且經證人即「佰歲公司」清算人甲○○到庭
    具結證述綦詳（見本院卷第84頁以下、第142頁以下），堪
    信屬實。按法人至清算終結止，在清算之必要範圍內，視為
    存續，民法第40條第2項定有明文。又本法所稱公司負責人
    ：在無限公司、兩合公司為執行業務或代表公司之股東；在
    有限公司、股份有限公司為董事。公司之經理人或清算人，
    股份有限公司之發起人、監察人、檢查人、重整人或重整監
    督人，在執行職務範圍內，亦為公司負責人。清算人於執行
    清算事務之範圍內，除本節有規定外，其權利義務與董事同
    。公司法第8條、第324條亦分別定有明文。是「佰歲公司」
    於79年12月22日為解散登記後，迄今未完成清算程序，在清
    算範圍內其法人格視為存續，並以清算人即證人甲○○為公
    司負責人。又「潮港城及圖」之商標權，是於89年5月5日由
    「潮港城公司」代表人戊○○擔任申請人出具移轉登記申請
    書，申請由「佰歲公司」移轉登記予「潮港城公司」，並由
    證人丙○○（即施得輝）代理申請移轉登記事宜，然因其欠
    缺合法之商標專用權移轉契約書（契約書關係人印章不符）
    、註冊證正本，嗣經通知補正後，方以出具具結書方式擔保
    讓與人「佰歲公司」及代表人甲○○之印章為真正；且以申
    請註冊證補發之方式，辦妥移轉登記，此有上開經濟部智慧
    財產局回函及其檢附之該商標權移轉登記資料可稽。然證人
    即「佰歲公司」代表人甲○○於本院審理時具結明確證稱其
    並無簽立上開商標專用權移轉契約書，亦確實未代表「佰歲
    公司」將上開商標權移轉予「潮港城公司」，其也不認識受
    讓人「潮港城公司」之代表人戊○○、及商標移轉登記之代
    理人即證人丙○○（見本院卷第142頁以下、第165頁以下）
    ；核與證人丙○○於本院審理時具結證稱：（本件商標移轉
    登記有無見過在庭之證人甲○○？）沒什麼印象，當時在「
    潮港城公司」接觸的都是老闆娘，一般都是老闆娘直接蓋章
    ，那時候是姓石的老闆娘直接拿證件給我，因為我在接洽時
    沒有跟「佰歲公司」的人接洽，資料都是「潮港城公司」提
    供的，對於在庭的證人甲○○沒有印象；（【提示服務標章
    專用權移轉契約書】你有無看過該份契約書？）我有看過，
    這是我經手的文件，當時只有石姓老闆娘在場，是我提供契
    約書的紙本及格式，契約書上面的印章是石姓老闆娘當場蓋
    的，她拿出「佰歲公司」及「潮港城公司」的大小章一起蓋
    的，當時參與這件事情時只有我和石姓老闆娘在場而已，我
    確定在庭的甲○○先生並無在場；（當時簽立契約書時，你
    有無確認讓與人即「佰歲公司」確有讓與的意思？）我是經
    由老闆娘那邊才確認，是石姓老闆娘說「佰歲公司」有同意
    要讓與給「潮港城公司」；（在本件商標移轉過程中，究竟
    有無確認讓與人「佰歲公司」確有讓與的意思？）因為我一
    些相關事宜直接都是向石姓老闆娘提供給我的，我當時是想
    「潮港城公司」可能是改名字，我是想「佰歲公司」改名為
    「潮港城公司」，我沒有接觸到「佰歲公司」的人等語（見
    本院卷第163頁以下），是由上開商標權移轉登記之過程及
    證人甲○○、丙○○之證述可知，上開「服務標章專用權移
    轉契約書」恐係偽造，則本件商標專用權由「佰歲公司」讓
    與移轉予「潮港城公司」是否屬實，顯有疑義？從而，本件
    告訴人阿鎮餐廳即李春，輾轉自阿鎮餐廳即丁英仙處受讓自
    「潮港城公司」之本件商標權移轉登記，是否確屬本件合法
    之商標權人即有可疑？
(二)、再本件被告辯稱：臺中縣大甲鎮○○路○段876之1號，原係
    「佰歲公司」於78年12月19日申請註冊「潮港城及圖」之商
    標圖樣後，於79年1月21日在上址營業經營「潮港城」餐廳
    ，嗣「佰歲公司」營運不佳，於79年12月22日解散登記，前
    址之「潮港城」餐廳授權由「佰歲公司」股東葉啟忠營運及
    後續出租事宜，80年3月由被告之合夥團隊（先成立醴躍股
    份有限公司，後改組為錦輝股份有限公司，於95年3月31日
    再改組為佳潮有限公司，並由被告登記為負責人）向葉啟忠
    、丁○○○夫妻承租前址之「潮港城」餐廳，含全部設備及
    「潮港城及圖」之商標權，且出租人設定條件之一係不得更
    改「潮港城」餐廳店名等情，業據證人即出租人丁○○○及
    證人即「佰歲公司」清算人甲○○於本院審理時具結證述屬
    實（見本院97年11月25日審判筆錄，本院卷第81頁以下）；
    且有被告提出之歷年租賃契約書、醴躍股份有限公司、錦輝
    股份有限公司、佳潮有限公司之股東名冊在卷可稽（見本院
    卷第18頁以下）。是被告辯稱其主觀上認為係得商標權利人
    所授權使用，並無侵害商標權之認識及故意等語，應屬真實
    可信。
(三)、基上，本件告訴人阿鎮餐廳即李春，是否確屬本件合法之商
    標權人已有可疑？且被告自始欠缺侵害告訴人商標權之故意
    ，核與商標法第81條第1款之侵害他人商標權罪構成要件不
    符，尚無從以該罪相繩。是以，本件公訴人所提出之證據或
    所指出之證明方法，尚不足為被告有罪之積極證明，或說服
    本院形成被告有罪之心證，此外，本院復查無其他積極之事
    證，足認被告確有檢察官起訴之犯行，揆諸上開條文及判例
    意旨，自應為被告無罪之諭知，以免冤抑。
據上論斷，應依刑事訴訟法第301條第1項，判決如主文。
中    華    民    國    98    年    4     月    7     日
                  刑事第十七庭        法  官   洪堯讚
以上正本證明與原本無異。
如不服本判決，應於收受送達後10日內向本院提出上訴書狀，並
應敘述具體理由；其未敘述上訴理由者，應於上訴期間屆滿後20
日內向本院補提理由書（均須按他造當事人之人數附繕本）「切
勿逕送上級法院」。
                                      書記官   沈慧玲
中    華    民    國    98    年    4     月    7     日


司法院資訊處製作；財團法人民間司法改革基金會備份。
